【裁判字號】    92,上,832
【裁判日期】    921202
【裁判案由】    損害賠償
【裁判全文】
臺灣高等法院民事判決                              九十二年度上字第八三二號
    上  訴  人  乙○○
    被上訴人    甲○○
當事人間請求損害賠償事件，上訴人對於中華民國九十二年七月三十一日臺灣臺北地
方法院八十九年度訴字第三五九六號第一審判決提起上訴，本院於九十二年十一月十
八日言詞辯論終結，判決如下：
    主      文
上訴駁回。
第二審訴訟費用由上訴人負擔。
    事      實
甲、上訴人方面：
    上訴人未於言詞辯論時到場，據其以前書狀記載：
一、聲明：
  (一)原判決廢棄。
  (二)被上訴人應給付上訴人新台幣（下同）貳佰萬元，及自八十八年十二月二十二日
    起至清償日止，按年息百分之五計算之利息。
二、陳述：與原判決記載相同。
三、證據：援用原審立證方法。
乙、被上訴人方面：
一、聲明：上訴駁回。
二、陳述：與原判決記載相同。
三、證據：援用原審立證方法。
    理    由
一、本件上訴人經合法通知，未於言詞辯論期日到場，核無民事訴訟法第三百八十六
    條所列各款情形，爰依被上訴人之聲請，由其一造辯論而為判決。
二、上訴人起訴主張：其因左腳扭到筋骨於八十九年五月十八日至耕莘醫院永和分院
    ，由被上訴人醫治，被上訴人於八十七年五月十九日為上訴人做關節開刀手術，
    惟開刀後致上訴人左膝蓋萎縮僵硬不能行走，顯係被上訴人誤判病情手術失誤所
    致，上訴人為此依民法第一百八十四條、第一百九十三條、消費者保護法第七條
    規定，請求被上訴人賠償上訴人已支出之醫療費、預估應支出之醫療費合計一百
    萬元，並依民法第一百九十五規定，請求被上訴人賠償慰撫金一百萬元。被上訴
    人則以其一切按學理進行醫療行為，並無缺失等語資為抗辯。
三、上訴人主張於八十九年五月十八日因左腳受傷，至耕莘醫院永和分院由被上訴人
    醫治，被上訴人於八十七年五月十九日為上訴人做關節鏡手術，並提出診斷證明
    、病歷摘要為證，被上訴人對此亦不爭執，堪信為真。上訴人主張於手術後，目
    前有左膝軟骨軟化症、左髖骨移位、左膝關節攣縮併股四頭肌萎縮，需長期接受
    復健治療，並提出祥明診所九十一年十月十八日診斷證明書為證，經核相符，亦
    可信實。上訴人主張因被上訴人誤判病情且手術失誤，才致上訴人遭受上述傷害
    ，則為被上訴人所否認，並以前開情詞置辯。經查：
（一）上訴人主張被上訴人依Ｘ光片，解釋上訴人骨頭無誤，卻於手術前，僅對身體
      狀況檢查，並未對該扭傷部分再做超音波、電腦斷層等必要檢查來確認病情，
      明知病情資料不完整，卻逕為手術，造成誤判，被上訴人身為醫師，卻疏忽或
      有意忽略該類檢查，未盡善良管理人應有之義務，有重大業務過失等語。惟查
      ，被上訴人於手術前，有進行理學檢查，包括韌帶測驗（即抽屜測驗）、關節
      血腫、關節附近觸痛、半月板壓迫測試（即麥克默雷測驗）、疼痛腫脹、及左
      膝關節活動限制，有上訴人所提耕莘醫院永和分院出院病歷摘要可稽。而膝關
      節內各項軟性附件之受傷（如軟骨、囊膜、韌帶、半月板等即是），如經Ｘ光
      篩檢，確無骨性組織傷害後，即可逕由醫師之獨特檢查手法加以初步確認，如
      前抽屜測驗、後抽屜測驗、內外側麥克默雷測驗等即是。至於其他輔助性的儀
      器檢查，如超音波檢查、電腦斷層檢查、核磁共振檢查等，則可列入參考。上
      訴人於八十七年五月十八日門診紀錄中已有Ｘ光即時閱片，並無特定骨折發現
      ，且於門診時，醫師已做完前述特定檢查手法，則診斷應已足夠明確，至於超
      音波、電腦斷層掃描及核磁共振掃描，在本件診斷上對於病情之改善，並無多
      大助益，利用關節鏡做內窺診斷，是彼時最好的選擇之一，有行政院衛生署九
      十二年四月二十三日衛署醫字第０九二○二○二四○一號鑑定書函在卷可參。
      上訴人執此主張被上訴人未於手術前做必要檢查云云，自不足取。
（二）上訴人主張其骨頭既無問題，只是扭傷，本不須手術治療，以服藥冰敷可自然
      復原，被上訴人逕為關節鏡手術，係為請領較高額健保給付等語。惟查，膝關
      節外傷導致血腫疼痛、活動受限，應有適當時期之保守治療時間，以期能利用
      冰敷及口服藥物解決急性受傷時的腫痛，至於保守治療時間長短，則需視病情
      輕重及其進展而定，上訴人於入院接受手術前，已有五天時間，如若當時疼痛
      腫脹情況始終未見初步好轉，則提前動用關節鏡手術治療，應屬合乎常理，又
      依事後之病歷記錄及手術錄影帶，病患之股骨外髁有外傷所致的骨軟骨骨折，
      則所用關節鏡手術治療該病況，實為適當的選擇，亦有上開鑑定書函可參，上
      訴人主張並無手術治療必要云云，亦不足取。
（三）上訴人主張被上訴人於手術後，宜用彈性繃帶包紮，即使以石膏固定，也應以
      膝關節附近為主，不應將整條左腿全部打石膏包紮，腿部即不致造成僵硬、機
      能退化，被上訴人將石膏固定，長達一個月之久，致上訴人因腿無法伸直，無
      法彎曲，致有肌肉緊縮、撕痛，腳變黑，肌肉及骨頭無力、膝蓋僵硬嚴重如石
      之傷害，被上訴人有嚴重業務過失等語。惟查，關節鏡手術之後，理應儘早鼓
      勵病患活動，以期早日恢復關節功能，然而於手術後為避免過度活動關節而致
      再生腫脹，臨時予以石膏固定亦為恰當，上訴人開刀時年僅十五歲，石膏固定
      期間僅兩週，其膝關節應不至於因而發生攣縮僵硬，至於手術後關節萎縮，其
      情況應與術後病患是否積極配合使用患肢活動而定，如因害怕疼痛而避用患肢
      活動，則易衍生關節的僵化及萎縮，亦有上開鑑定書函可參，足認僅以彈性繃
      帶包紮，並不能達到固定之功能。上訴人雖主張石膏打了二次共二十二天，惟
      被上訴人主張係為防止上訴人拆掉石膏後之疼痛受傷，保留下半段一星期，作
      過渡時期之固定，有多次鼓勵上訴人重返學校過正常生活等語，上訴人對此並
      未爭執，自難認因被上訴人以石膏固定造成關節僵化及萎縮之後果，而係上訴
      人未積極配合使用患肢活動所致。
（四）上訴人主張關節鏡手術時，內部兩側都會被割開，才能穿入深層底部，傷害性
      最大，最難康復，上訴人事後經復健醫師安排超音波檢查，發現開刀後關節內
      部肌肉軟組織嚴重強裂損傷血腫撕痛，才致上訴人強痛不休，依三總磁振檢查
      ，亦證明上訴人術後關節內部所有機能組織全被割開割斷，毀損破壞嚴重水腫
      ，有軟骨碎了、韌帶斷了，骨頭脫位情形等語。惟查，本件關節鏡手術中發現
      上訴人左側股骨外髁有骨軟骨骨折及其他囊膜出血，遂於術中移除骨軟骨碎片
      ，置入關節內引流管，膝關節內之軟骨骨折，如其碎片過小，不利復位固定治
      療者，則理應移除該碎片，以免日後併生其他病變，上訴人於術中移除碎片，
      並無不妥，亦有上開鑑定書函可參。且依上訴人所提三軍總醫院放射診斷部報
      告單，亦記載並沒有發現有肌肉、韌帶之撕裂等語，有該報告單在卷可稽。上
      訴人主張被上訴人為關節鏡手術不當云云，亦不足取。
（五）上訴人主張被上訴人保證三個月就能康復，拆掉石膏就能正常走路，上訴人依
      被上訴人指示復診追蹤治療三個月，不但未康復，反而更加嚴重，變成需長期
      復健，手術前亦未表示要復健，對於開刀時有任何危險性、併發症或後遺症，
      均未盡到告知義務等語。惟查，上訴人對於被上訴人有保證三個月就能康復，
      並未舉證以實其說，且被上訴人係於上訴人出院時表示，宜門診繼續追蹤治療
      三個月，亦有上訴人所提八十七年八月十四日診斷證明書可稽，上訴人主張被
      上訴人有保證三個月就能康復云云，並不可採。又被上訴人於關節鏡手術時，
      所發現左膝蓋股骨外側觀節面板破裂合併關節面缺損，並無法事先經由Ｘ光篩
      檢、超音波檢查、電腦斷層等檢查可得知，自無從事先知悉上訴人受傷之程度
      ，來判斷日後復健所需時間，上訴人主張被上訴人未盡告知義務，自不可歸責
      於被上訴人。
（六）上訴人主張被上訴人開刀時，上訴人關節內部從膝蓋上面至下面深處插入又粗
      又長一大截引流管抽開刀後之血水，要命撕裂慘痛，已造成幼小心靈的驚駭等
      語。惟查，上訴人於手術前，已有關節血腫、軟骨骨折及其他囊膜出血情形已
      如前述，被告置入關節內引流管引流血水，亦無不當。是被上訴人於八十七年
      五月二十三日診斷證明書記載病名為左膝股骨外踝突骨折，於八十八年一月十
      一日診斷證明書記載病名為創傷性關節，亦無前後不一致情形。
（七）此外，上訴人並未就本件病歷及照片有何偽造部分，及行政院衛生署鑑定書函
      不可採部分，具體指明，其空言主張病歷、照片及鑑定書不可採信，自無可取
      。
四、綜上所述，上訴人之主張為不可採，被上訴人所辯則可採信。從而，上訴人依民
    法第一百八十四條、第一百九十三條、第一百九十五規定，請求被上訴人賠償上
    訴人已支出之醫療費、預估應支出之醫療費合計一百萬元，及慰撫金一百萬元，
    總計二百萬元及自八十八年十二月二十二日起至清償日止，按年息百分之五計算
    之利息，為無理由，不應准許。其假執行之聲請亦失所附麗。原審為上訴人敗訴
    之判決，及駁回其假執行之聲請，並無不合。上訴意旨指摘原判決不當，求予廢
    棄改判，為無理由，應予駁回。
五、據上論結，本件上訴為無理由，依民事訴訟法第三百八十五條第一項、第四百四
    十九條第一項、第七十八條，判決如主文。
中      華      民      國    九十二    年     十二     月       二     日
                              民事第一庭
                                  審判長法  官  尤  豐  彥
                                        法  官  湯  美  玉
                                        法  官  陳  金  圍
右正本係照原本作成。
如不服本判決，應於收受送達後二十日內向本院提出上訴書狀，其未表明上訴理由者
，應於提出上訴後二十日內向本院補提理由書狀（均須按他造當事人之人數附繕本）
上訴時應委任律師或具有律師資格之人之委任狀；委任有律師資格者，另應附具律師
及格證書及釋明委任人與受任人有民事訴訟法第四百六十六條之一第一項但書或第二
項（詳附註）所定關係之釋明文書影本。
中      華      民      國    九十二    年     十二     月       二     日
                                        書記官  章  大  富
附註：
民事訴訟法第四百六十六條之一（第一項、第二項）：
對於第二審判決上訴，上訴人應委任律師為訴訟代理人。但上訴人或其法定代理人具
有律師資格者，不在此限。
上訴人之配偶、三親等內之血親、二親等內之姻親，或上訴人為法人、中央或地方機
關時，其所屬專任人員具有律師資格並經法院認為適當者，亦得為第三審訴訟代理人
。


司法院資訊處製作；財團法人民間司法改革基金會備份。
